臺灣彰化地方法院民事判決
109年度重訴字第83號
原      告  龍山寺  
法定代理人  施輝雄  
訴訟代理人  陳伶因律師
複代理人    謝享穎律師
被      告  王啟彰  
            王啟遠  
共      同
訴訟代理人  邱垂勳律師
上列當事人間請求拆屋還地等事件，本院於民國110年3月31日言
詞辯論終結，判決如下：
    主  文
原告之訴及假執行之聲請均駁回。
訴訟費用由原告負擔。
    理由及理由
一、原告起訴主張：
  ㈠原告所有坐落彰化縣○○鎮○○段000○000○000地號土地（下稱系
    爭土地），遭被告自民國80年間起，以門牌號碼鹿港鎮三民
    路90號之未辦保存登記建物（下稱系爭房屋）無權占有迄今
    。
  ㈡原告「龍山寺」係經主管機關彰化縣政府登記在案，有權利
    能力及當事人能力。然被告卻以「鹿港龍山寺管理委員會」
    之存證信函影本、地租繳納通知書（收據）主張兩造間有建
    築基地租賃使用關係（下稱系爭租約）存在，惟「鹿港龍山
    寺管理委員會」無實體法上之權利能力，自無法成為契約之
    當事人，故「鹿港龍山寺管理委員會」與被告間之租賃契約
    自始欠缺成立要件。
  ㈢縱認被告與不具權利能利之「鹿港龍山寺管理委員會」間之
    租賃契約有效成立，然該管理委員會於81年間曾寄發存證信
    函表示10日內如不繳租者，即終止租約，被告收到該存證信
    函後，仍未於催告期限內繳納，故兩造間之租賃關係，已因
    附條件之催告，條件成就而終止。另系爭房屋自40年代起造
    至今，已近七、八十年，依財政部固定資產耐用年數表，可
    知系爭房屋遠逾磚造房屋耐用年數25年之年限甚久，且系爭
    房屋年久失修，有外牆斑駁、多處龜裂等情形，顯見早已不
    堪使用。故縱認系爭租約存在，依土地法第103條第1款之規
    定，原告仍得收回系爭土地。
  ㈣系爭土地位於鹿港鎮中心，商家林立、市況繁榮，斟酌系爭
    土地之位置，以申報地價10%計算不當得利，應為合理。被
    告就其占用系爭土地面積，自104年5月1日起至109年4月30
    日止，受有相當於租金之不當得利新臺幣（下同）687,480
    元。
  ㈤原告為興建龍山寺文物館，前向被告之祖母王許美請求返還
    系爭土地，王許美表示因其年歲已大，希望能於系爭土地上
    頤養天年，並承諾於其過世後原告可取回系爭土地，原告應
    允之。惟嗣後原告請求王許美之繼承人即被告依約履行時，
    被告竟反悔不願履行前揭協議，為此爰依所有物返還請求權
    及不當得利法律關係提起本訴，並聲明：被告應將坐落彰化
    縣○○鎮○○段000○000○000地號土地上，如附圖所示之地上物
    除去，並將土地返還原告；被告應給付原告687,480元，及
    自起訴狀繕本送達翌日起至返還系爭土地之日止，按年給付
    原告137,496元；願供擔保，請准宣告假執行。
二、被告則以：
  ㈠被告所有系爭房屋，由被告祖父王潤、祖母王許美先後與原
    告有建築基地租賃之關係，此有81年間原告法定代理人寄發
    之催繳租金存證信函，及最近被告於97年間繳納租金之收據
    可證。
  ㈡原告自光復以來，即以管理委員會之組織主持管理，並制 定
    彰化縣鹿港龍山寺管理委員會組織章程，依該章程第8、9條
    規定，主任委員有對外代表之權限，及管理龍山寺財產之職
    權，龍山寺管理委員會既為管理龍山寺之執行單位，其與被
    告歷任被繼承人間所締結之租賃契約，效力自然及於原告，
    被告為王許美之繼承人，應繼受系爭租賃契約法律關係。
  ㈢原告催繳租金之存證信函，僅為單純之催告函，並無終止租 
    約之意思表示，故不生終止租約法律效果。況且被告亦有依
    催告繳納租金。是近幾年有請原告計算租金，但原告沒來收
    取也沒有催繳，所以沒有繳納。被告並否認王許美生前與原
    告間有返還系爭土地之合意。
  ㈣被告與王許美為祖孫關係，繼受對系爭房屋之事實上處分權
    ，在房屋得使用期限，就系爭土地有租賃關係存在。而系爭
    房屋現仍由被告及被告之父設籍居住使用，並無任何年久失
    修、面臨倒塌、危及公安情事，目前仍堪使用，故兩造間租
    賃關係仍持續存在等語置辯，並聲明：原告之訴駁回；如受
    不利之判決，願供擔保請准宣告免為假執行。
三、法院之判斷：
　㈠原告主張系爭土地為其所有，地上坐落被告所有系爭房屋之
    事實，業據提出土地登記謄本為證，並經本院會同彰化縣鹿
    港地政事務所測量員勘測屬實，製有複丈成果圖、勘驗筆錄
    在卷可稽，且為被告所不爭執，堪信為真實。
　㈡被告否認無權占有系爭土地，並辯稱就系爭土地與原告間為
    租賃關係。經查，被告就上開所辯，業據提出鹿港龍山寺管
    理委員會於81年8月間催繳租金之存證信函，及其於97年間
    繳交87年度租金之收據為證，堪信為真實。原告雖否認租賃
    關係存在兩造間，並陳稱鹿港龍山寺管理委員會並無權利能
    力等語。惟鹿港龍山寺管理委員會為原告之管理、代表機關
    ，相當於公司之董事會，其所為法律行為，當然係以原告名
    義而為，效力及於原告，原告上開所主張，即非可採。
　㈢原告又主張因被告未繳納租金，81年8月之存證信函已生終止
    租約之效力等語。惟被告否認尚欠繳上該存證信函催繳之租
    金，並提出繳交87年度租金之收據為佐證。按關於利息或其
    他定期給付，如債權人給與受領一期給付之證書，未為他期
    之保留者，推定其以前各期之給付已為清償。民法第325條
    第1項定有明文。被告既持有繳納87年度租金之收據，即應
    推定其以前各期租金已為清償，則原告主張系爭租約已於81
    年間終止，亦不可採。
　㈣原告又主張系爭房屋已不堪使用，使用期限屆至等語。惟原
    告上開主張無非以固定資產耐用年數表為據，並提出系爭房
    屋照片佐證。然固定資產耐用年數表乃係行政院財政部依所
    得稅法第121條規定所訂定，僅係用以作為固定資產折舊之
    基礎以利所得稅稅額之計算，並非指建物實際之堪用年數，
    自不足以作為認定系爭房屋使用年限之唯一依據。又所謂不
    堪使用，係指房屋本身材質與結構，在長時間正常使用中，
    產生漸進之耗損毀壞，及因不可抗力所造成之自然毀壞，至
    不能為通常使用之情形。而依原告所提出系爭房屋照片，房
    屋雖部分已老舊，惟外觀仍完整，屋頂、牆壁俱在，足以遮
    風蔽雨，尚難僅憑外觀照片即認定已達不堪使用之程度。此
    外，原告並未提出其他確切之證據足資證明系爭房屋已不堪
    使用，其上開主張，亦無可採。
　㈤至於原告主張被告之被繼承人王許美，生前已與原告協議於
    其百年後返還系爭土地，惟此為被告所否認，原告復未能舉
    證以實其說，即難遽予採信。
　㈥綜上所述，被告辯稱其就系爭土地，與原告間有租地建屋之
    租賃關係存在，並非無權占有，應堪採信。從而，原告依所
    有物返還請求權及不當得利法律關係，請求被告拆屋還地及
    給付相當於租金之不當得利，均無理由，應予駁回。原告之
    訴既經駁回，其假執行之聲請即失所依據，應併予駁回。
四、本件事證已臻明確，兩造其餘攻擊防禦方法，核與判決結果
    不生影響，爰不另一一論述，併此敘明。
五、訴訟費用負擔之依據：民事訴訟法第78條。

中　　華　　民　　國　　110 　年　　4 　　月　 14 　　日
                  民事第一庭    法　官　施錫揮
以上正本係照原本作成。
如對判決上訴，應於判決送達後20日內向本院提出上訴狀。如委
任律師提起上訴者，應一併繳納上訴審裁判費。
中　　華　　民　　國　　110 　年　　4 　　月　　14　　日
                                書記官　顏麗芸